【裁判字號】    99,訴,940
【裁判日期】    990831
【裁判案由】    分割共有物
【裁判全文】
臺灣臺南地方法院民事判決               99年度訴字第940號
原      告  戊○○
訴訟代理人  王朝揚律師
被      告  丁○○
            甲○○
訴訟代理人  江信賢律師
            曾靖雯律師
            蔡麗珠律師
            蕭立俊律師
被      告  乙○○
上列當事人間請求分割共有物事件，本院於民國99年8月17日言
詞辯論終結，判決如下：
    主  文
被告甲○○、乙○○應就其被繼承人胡幼蓮所有坐落臺南縣玉井
鄉○○段326地號上建號為同段185號即門牌號碼為臺南縣玉井鄉
○○路188號建物，應有部分二分之一辦理繼承登記。
兩造共有坐落臺南縣玉井鄉○○段326地號上建號為同段185號即
門牌號碼為臺南縣玉井鄉○○路188號建物，准予變價分割，就
賣得價金依附表所示應有部分比例分配。
訴訟費用新臺幣壹萬壹仟零壹拾元，其中原告負擔新臺幣貳仟柒
佰伍拾貳元，被告丁○○負擔新臺幣貳仟柒佰伍拾貳元，被告甲○○、乙○○連帶負擔新台幣伍仟伍佰零伍元。
    事實及理由
一、本件被告丁○○、乙○○經合法通知，未於最後言詞辯論期
    日到場，核無民事訴訟法第386條所列各款情形，爰依原告
    之聲請，由其一造辯論而為判決，合先敘明。
二、本件原告主張：坐落於臺南縣玉井鄉○○段326地號上之建
    號為同段185號即門牌號碼為臺南縣玉井鄉○○路188號之建
    物一棟（以下簡稱系爭建物），為訴外人楊金崑及胡幼蓮所
    共有，嗣楊金崑於98年3月1日死亡，其繼承人有原告及被告
    丁○○，並已辦妥繼承登記，惟訴外人胡幼蓮於民國98年2
    月2日死亡，其繼承人有被告甲○○、乙○○及訴外人林欣
    儀，訴外人林欣儀業已聲明拋棄繼承，而被告甲○○、乙○○迄今未辦理繼承登記。上開共有人對於系爭土地並無不分
    割之協議，法律上亦無不能分割之原因，惟因兩造對於分割
    方法無法達成協議，實有訴訟請求判決分割共有物之必要，
    因而提起本訴，請求依民法第823條第1項前段之規定，請求
    法院判決分割。
三、被告甲○○則抗辯：系爭建物，現為原告出租於訴外人丙○○，為求共有人最大利益，訴外人丙○○如提出合乎市價之
    買賣價額買受系爭建物，被告甲○○建議可將系爭建物出售
    給訴外人丙○○；倘兩造無法取得共識將系爭建物出賣予訴
    外人丙○○，則應由原告或被告丁○○取得，再以金錢補償
    其他共有人，蓋如原告主張以變賣之方式分割，因須經法院
    以拍賣程序變賣，所拍定價額通常低於市價甚多，尤以系爭
    建物所坐落玉成段326地號土地為原告胞兄己○○所有，又
    非兩造所有，勢必降低他人投標意願，甚至於造成無法拍定
    之命運，而原告、被告丁○○及建物基地所有人己○○為兄
    弟、母子關係，渠等就建物、土地之利用易於協調，不僅可
    發揮系爭建物最大經濟效用，且於各共有人利益影響最少，
    又可避免日後法律關係之繁複，是系爭建物由原告或被告丁○○取得，再以金錢補償其他共有人，係最有利所有共有人
    之分割方案。
四、兩造不爭執之事項：
（一）臺南縣玉井鄉○○段326地號土地上之建物建號為同段185
      號即門牌號碼為臺南縣玉井鄉○○路188號為兩造所共有
      。
（二）胡幼蓮於98年2月2日死亡。
（三）楊金崑於98年3月1日死亡，繼承人為原告戊○○與被告丁○○，原告戊○○與被告丁○○已為繼承登記，應有部分
      四分之一。
（四）雙方並無不分割之協議。
（五）系爭建物經鑑價後金額為新台幣（下同）2,404,151元。
（六）系爭土地之所有權人為參加人己○○。
（七）系爭建物目前由參加人丙○○承租。
五、得心證之理由：
（一）按法院裁判分割共有物，性質上為共有人間應有部分之交
      換，自屬處分行為，以各共有人之處分權存在為前提，故
      提起分割共有物之訴，參與分割之當事人以全體共有人為
      限，而各共有人之應有部分應以土地登記簿上所記載者為
      準。倘共有人中有於分割前死亡者，其繼承人因繼承，固
      於登記前已取得不動產物權，惟非經登記不得處分其物權
      ，則在辦畢繼承登記前，其繼承人仍不得以共有人身分參
      與共有物之分割，但為求訴訟經濟起見，可許原告就請求
      繼承登記及分割共有物之訴合併提起，即以一訴請求該死
      亡之共有人之繼承人辦理繼承登記，並請求該繼承人於辦
      理繼承登記後，與原告及其餘共有人分割共有之不動產（
      此有最高法院69年臺上字第10 12號判例、88年度臺上字
      第1138號、89年度臺上字第1842號、91年度臺上字第832
      號判決意旨及最高法院70年度第2次民事庭會議決議參照
      ）。經查，原告主張系爭土地之共有人胡幼蓮於98年2月2
      日死亡，被告甲○○、乙○○及訴外人林欣儀為其繼承人
      ，惟訴外人林欣儀業已聲請拋棄繼承，而被告甲○○、乙○○迄今尚未辦理繼承登記等事實，業據提出土地登記謄
      本、戶籍謄本（本院99年度新簡調字第37號卷第12至17頁
      ）及本院民事紀錄科查詢單1紙為證（見本院卷第36頁）
      ，並為到場被告所不爭執，自堪信為真實。從而，原告請
      求被告甲○○、乙○○應就其等之被繼承人胡幼蓮所有系
      爭建物應有部分2分之1辦理繼承登記，再為系爭建物之分
      割，為有理由，應予准許，爰判決如主文第1項所示。
（二）又按各共有人，除法令另有規定外，得隨時請求分割共有
      物。但因物之使用目的不能分割或契約訂有不分割之期限
      者，不在此限，此民法第823條第1項定有明文。本件原告
      主張系爭建物，為兩造所共有，應有部分如附表所示，兩
      造間未定有不分割之契約，亦無因物之使用目的不能分割
      情事，業據原告提出土地登記謄本為證，且為被告所不爭
      執，自堪信為真實，揆諸首揭條文之規定，原告訴請法院
      裁判分割，自應准許之
（三）再按共有物之分割，依共有人協議之方法行之。分割之方
      法不能協議決定，或於協議決定後因消滅時效完成經共有
      人拒絕履行者，法院得因任何共有人之請求，命為下列之
      分配：１、以原物分配於各共有人。但各共有人均受原物
      之分配顯有困難者，得將原物分配於部分共有人。２、原
      物分配顯有困難時，得變賣共有物，以價金分配於各共有
      人或以原物之一部分分配於各共有人，他部分變賣，以價
      金分配於各共有人，此民法第824條第1、2項定有明文。
      而分割共有物究以原物分割或變價分割為適當，法院應斟
      酌當事人意願、共有物之使用情形、經濟效用及全體共有
      人之利益等情形而為適當之分割，不受共有人所主張分割
      方法之拘束。共有物之分割，無論為原物分割或變價分割
      ，原則上均應按應有部分之比例分配於各共有人。
（四）經查：
  １、本件坐落臺南縣玉井鄉○○段326地號土地上建號同段185
      建號即門牌號碼臺南縣玉井鄉○○路188號之建物為兩造
      所共有，應有部分如附表所示，有系爭房屋之建物登記謄
      本附卷可稽（本院99年度新簡調字第37號卷第84至85頁）
      。經查：本件建物僅有一個出入門戶，倘依兩造之應有比
      例為原物分割，分割後兩造並無各自獨立之門戶出入，有
      損系爭房地完整性，勢必破壞系爭建物之使用現狀，造成
      日後使用上困難，無法發揮經濟上之利用價值；又本件建
      物係3層透天樓房（加上未保存登記部分，為6層），每層
      面積不同，價值各異，又有騎樓未保存登記部分，難以原
      物分割等情，均為兩造所不爭執，並有勘驗筆錄1紙（見
      調字卷第65-68頁）附卷可查。本院審酌上情，並參酌目
      前共有人並無人願受原物分配，故認目前不適宜原物一部
      分，他部分變賣分配。
  ２、又本件建物目前出租予訴外人丙○○，為兩造所不爭執，
      訴外人丙○○固表明願以170萬元價金購買土地及建物，
      惟參系爭不動產經本院囑託鑑定結果，總值達2,404,151
      元，有黎偉良建築師事務所99年6月2日黎法鑑字第990370
      1010號函附不動產估價報告書在卷可稽（見本院99年度新
      簡調字第37號卷第90-1至105頁），訴外人丙○○亦表明
      鑑定價格，不可能購買（見本院99年度新簡調字第37號卷
      第123頁）；又被告甲○○固稱是否可由共有人原告戊○○或被告丁○○協議價購，惟兩造仍無法達成共識。
  ３、本院考量共有人間之主張亦均為變價分割，僅變價方式不
      諧，參以變賣共有物方式為分割時，依民法第824條第7項
      規定，共有人即兩造任一方仍有依相同條件優先承買之權
      ，是兩造任一方如認經由公開拍賣機制所拍定之價格，係
      一合理可接受之價格，亦得經由優先承買權之行使，取得
      系爭不動產之全部，與前揭分配任一造再補償他造之結果
      尚無不同，拍定價格更係經市場機制檢驗之市價，而非純
      然推論所評估之鑑定價格，應更具真實性，是為求兩造間
      之公允，本院認系爭不動產之分割，仍以變賣共有物，以
      價金分配兩造之方式為當，爰判決如主文第2項所示。
六、從而，原告依民法第823 條第1 項之規定，訴請分割系爭不
    動產，為有理由，且以將系爭不動產變價分割為最適宜之分
    割方法，爰判決兩造所共有之系爭不動產應予變價分割，所
    得價金，按附表應有部分比例分配之。
七、末按，因共有物分割、經界或其他性質上類似之事件涉訟，
    由敗訴當事人負擔訴訟費用顯失公平者，法院得酌量情形，
    命勝訴之當事人負擔其一部，民事訴訟法第80條之1定有明
    文。系爭土地因分割方案不同致兩造無法達成協議，依前開
    說明，本院認本件訴訟費用應由兩造按其原應有部分比例負
    擔為適當，爰判決如主文第3項所示。
八、據上論結，本件原告之訴為有理由，爰依民事訴訟法第78條
    、第80條之1、第85條第1項但書，判決如主文。
中    華    民    國    99    年    8    月    31    日
                  民事第二庭   法  官  田玉芬
以上正本證明與原本無異。
如不服本判決，應於送達後20日內向本庭（台南市○○路○段308
號）提出上訴狀（須按他造當事人人數附繕本）。
中    華    民    國    99    年    8     月    31    日
                               書記官  劉紀君
附表：
訴訟費用如下：
1、裁判費6,610元
2、鑑定費用4,400（(本院99年度新簡調字第37號卷第90-1頁）
3、合計11,010元
┌──┬────────┬────────┐
│編號│  所有權人      │ 訴訟費用比例即 │
│    │                │ 應有部分比例   │
│    │                │                │
├──┼────────┼────────┤
│ 1  │  原告戊○○    │ 4分之1         │
├──┼────────┼────────┤
│ 2  │  被告丁○○    │ 4分之1         │
├──┼────────┼────────┤
│ 3  │  被告甲○○    │ 公同共有       │
│    │  被告乙○○    │ 2分之1         │
├──┼────────┼────────┤

司法院資訊處製作；財團法人民間司法改革基金會備份。
